臺灣臺北地方法院民事判決
　　　　　　　　　　　　　　　　  111年度北保險字第1號
原      告  許健福  
訴訟代理人  張証筌  
被      告  遠雄人壽保險事業股份有限公司

法定代理人  孟嘉仁  
訴訟代理人  葉建廷律師
            張至柔律師
            王俊翔律師
上列當事人間確認調解無效事件，於中華民國111年3月15日言詞
辯論終結，本院判決如下：
    主    文
原告之訴駁回。
訴訟費用新臺幣貳萬零壹佰零柒元由原告負擔。
    事實及理由
壹、程序方面：
一、按「第二項調解有無效或得撤銷之原因者，準用第三百八十
    條第二項規定；請求人並應繳納前項退還之裁判費。」、「
    和解有無效或得撤銷之原因者，當事人得請求繼續審判。」
    民事訴訟法第420條之1第4項及第380條第2項分別定有明文
    。
二、經查，原告依法提起本件確認訴訟，請求確認本院110年度
    他調字第67號(即110年度調補字第206號)(下稱系爭調解筆
    錄)之調解筆錄無效，並一併依法請求法院繼續審判，衡諸
    上開法條，於法有據，自應准許。
貳、實體方面：
一、原告主張：
  ㈠原告於民國(下同)104年3月20日與被告簽訂一紙保險契約(保
    單號碼：000000000-0)(下稱系爭保險契約)，其中約定關於
    住院醫療保險金區分住院日數而有不同理賠數額，而原告自
    107年起因精神疾患已有向被告申請保險理賠，且當時被告
    已有給付新臺幣（下同）63萬7733元，此有被告書函(發文
    字號：遠壽字第1100000338號)(下稱系爭函文)可稽。然而
    原告後續於又因相同精神疾患就診住院治療，豈料被告突辯
    稱原告所為醫療處置並非必要性而拒絕理賠，原告為維護自
    身權益使提出給付保險金之訴訟。惟原告提起訴訟後仍持續
    住院診治，於上開訴訟移付調解程序時，由原告之法定代理
    人代為出席調解程序，然而原告之法定代理人本身亦長期遭
    受精神疾患所苦，且於109年3月間知悉被告拒絕理賠上開保
    險金一事後，病情更為嚴重，自109年4月至最後一次入院治
    療期間(出院日期為110年4月6日)共住院124天，故於4月14
    日代原告出席調解時，因精神疾患之影響，處於精神錯亂之
    狀態，喪失其自由決定之意思，系爭調解筆錄縱經其簽名，
    亦應解為自始無效。查原告及其法定代理人二人皆領有身心
    障礙手冊，且法定代理人亦領有衛生福利部健康保險署重大
    傷病卡，原告及其法定代理人長期遭受精神疾患所苦，原告
    本於系爭保險契約請求被告應給付相當保險金遭被告拒絕理
    賠，始提出訴訟維護權益，惟不論原告或其法定代理人，近
    期皆因精神疾患而影響其自由決定意思，而系爭調解筆錄係
    由原告之法定代理人代為作成，原告之法定代理人因其精神
    疾患發作，導致出現情緒低落、負面想法（感到人生沒有意
    義）、焦躁不安等不良反應，並致其喪失自由決定意思。從
    而系爭調解筆錄由原告之法定代理人所作成，惟因其喪失自
    由決定意思，所為之意思表示應為無效，故原告先位訴之聲
    明洵屬有據。綜上所述，系爭調解筆錄應為無效，原告進而
    請求本院就原起訴事件續為審判，被告本於系爭保險契約應
    給付原告86萬4000元，惟被告已暫為給付58萬5900元，故被
    告仍應再給付27萬8100元。
　㈡倘本院認原告先位訴之聲明無理由(僅屬假設語氣)，原告與
    其法定代理人均長期受精神疾病所苦，作成系爭調解筆錄時
    ，原告因身心狀況不佳在家休養，而其法定代理人亦甫出院
    不久，作成系爭調解筆錄時，原告之法定代理人因精神疾患
    致其無法具備足夠能力理解系爭調解筆錄重要爭點，進而錯
    誤為調解，系爭調解筆錄應得撤銷。呈上所述，系爭調解筆
    錄既經撤銷，原告進而請求本院就原起訴事件續為審判，被
    告本於系爭保險契約應給付原告86萬4000元，惟被告已暫為
    給付58萬5900元，故被告仍應再給付27萬8100元(暫以此金
    額作為請求，待釐清相關單據後再行擴張)。
　㈢並聲明：
　⒈先位聲明⑴宣告本院民事調解庭於民國110年4月14日所作成11
    0年度他調字第67號(即110年度調補字第206號)之調解筆錄
    無效。⑵被告應給付原告27萬8100元整，及自原起訴狀繕本
    送達之翌日起至清償日止，按年息5％計算之利息。
　⒉備位聲明⑴本院110年度他調字第67號(即110年度調補字第206
    號)調解筆錄應予撤銷。⑵被告應給付原告27萬8100元整，及
    自原起訴狀繕本送達之翌日起至清償日止，按年息5％計算之
    利息。
二、被告則以：　　
　㈠原告所起訴內容，僅空言指摘系爭調解筆錄有無效或得撤銷
    之原因，而未具體陳述並舉證以實其說。且以原告所檢附醫
    師對其法定代理人陳心怡所開立之診斷證明書以觀，亦可證
    陳心怡於出席系爭調解之前，其原先患病狀態顯有改善，方
    獲醫師許可出院並僅須透過門診複查即可，陳心怡於代原告
    成立系爭調解之際，顯具有可為、受意思表示並辨識意思表
    示效力之能力，系爭調解筆錄並無原告所主張有無效或得撤
    銷之事由。
　㈡按原告固於檢附4份其法定代理人陳心怡於三軍總醫院、美德
    醫院等醫院就診時，由各該醫院所開立之診斷證明書，據此
    主張其於110年4月14日系爭調解筆錄成立時，因長期服用藥
    物，以致容易出現專注力下降、精神不濟、思考反應變慢、
    判斷力下降，需有專人陪伴云云。惟查，由原告前所提出原
    證4第3頁，即110年5月1日由三軍總醫院開立之診斷證明書
    ，已可證陳心怡於同年4月14日代原告成立系爭調解筆錄時
    ，已獲診斷醫師許可出院，並囑言其僅須透過門診複查即可
    ，顯見其當時具有如同一般人之認知能力，因此原告主張其
    法定代理人陳心怡因精神錯亂而意思表示無效、或有受詐欺
    或脅迫云云，根本不是事實。
　㈢原告另提出4份診斷證明書，其所載住院治療期間均與「110
    年4月14日系爭調解筆錄成立當日」無關，無從證明陳心怡
    代原告出席系爭調解時已達喪失自由意思之程度，反足以佐
    證其當時業已穩定接受適當治療，而使其精神疾患獲得控制
    ，故其認知能力、意思能力當與常人無異，顯具有可為、受
    意思表示並辨識意思表示效力之能力。
　㈣並聲明：原告之訴駁回。　　
三、兩造不爭執事項：
  ㈠原告以自己為要保人暨被保險人，與被告簽訂遠雄人壽人身
    保險單，保險項目包含系爭附約。
  ㈡陳心怡曾於110年4月14日，以原告法定代理人身分，與當日
    被告之訴訟代理人胡珮琪律師成立系爭調解筆錄（內容即如
    原告起訴狀所檢附之原證1所載）。
  ㈢被告前已依照系爭調解筆錄第一點，就原告前所主張保險事
    故給付其51萬3900元；另依系爭附約給付第7年保單年度之
    理賠金7萬2000元予原告。
四、兩造爭執事項：
    原告調解時法定代理人陳心怡於成立系爭調解筆錄時，其意
    思表示有無無效，或有所錯誤、受詐欺脅迫等得撤銷等情？
五、得心證之理由：　　
　㈠按當事人主張有利於己之事實者，就其事實有舉證之責任，
    民事訴訟法第277 條前段定有明文，是民事訴訟如係由原主
    張權利者，應先由原告負舉證之責，若原告先不能舉證，以
    證實自己主張之事實為真實，則被告就其抗辯事實即令不能
    舉證，或其所舉證據尚有疵累，亦應駁回原告之請求（最高
    法院17年上字第917 號判例意旨參照）。又事實有常態與變
    態之分，其主張常態事實者無庸負舉證責任，反之，主張變
    態事實者，則須就其所主張之事實負舉證責任（最高法院86
    年度台上字第891 號判決意旨參照）。原告主張系爭調解筆
    錄有無效或得撤銷之事由，依前述舉證責任分配之原則，原
    告自應對系爭調解筆錄有無效或得撤銷之事由負舉證責任。
    又按「所謂無效或得撤銷之事由，包括私法上及訴訟上之無
    效或得撤銷而言。前者如和解有內容違反法律強制禁止規定
    或背於公序良俗，或和解有詐欺、脅迫、錯誤等情形；後者
    如和解之當事人，無當事人能力或無訴訟能力、當事人不適
    格、訴訟代理人無特別代理權等情形。且該無效或得撤銷原
    因之有無，悉依和解成立時之狀態決之，不包括和解成立前
    存在或和解成立後發生之事由在內，從而倘無民事訴訟法第
    380條第2項之情形，自無繼續審判之可言」，台灣高等法院
    110年度續字第1號判決、最高法院52年度台上字第500號判
    決意旨足資參照。　
　㈡原告固提出診斷證明書4份為證（本院卷第107至113頁），據
    此主張其於110年4月14日系爭調解筆錄成立時，因長期服用
    藥物，以致容易出現專注力下降、精神不濟、思考反應變慢
    、判斷力下降，需有專人陪伴，用以證明系爭調解筆錄有無
    效或得撤銷之事由云云。惟查：　
　⒈原告提出身心障礙手冊其上固記載「…中度…重大傷病病名ICD
    －10－CM：F3162…」（本院補字卷第49至51頁）、三總北投分
    院附設民眾診療服務處診斷證明書上固記載「…情緒低落、
    焦慮煩燥、入睡困難、易醒、負面思考、曾有自殺企圖等症
    狀…」，經診斷為「雙相情緒障礙症」，治療及處置意見為
    「一、個案於111年2月9日至111年2月16日在本院住院接受
    評估及治療。二、建議持續精神科追蹤」（本院卷第107頁
    ）、原告提出天德醫院之診斷證明書固記載「應診日期111
    年2月24日…雙極疾患…個案因上述疾病於…本院住院治療」（
    本院卷第109頁）、原告提出三軍總醫院附設民眾診療服務
    處之診斷證明書固記載「…應診日期110年1月27日…情感性疾
    患併失眠」、「…一、病患…在本院住院，期間接受藥物及心
    理治療。二、宜門診複查。…」（本院卷第111頁），究竟該
    等診斷證明書或身心障礙手冊可否證明系爭疾病對110年4月
    14日陳心怡之判斷能力有影響，自該等診斷書或身心障礙手
    冊並無法得知；再者，究竟在110年4月14日調解當時陳心怡
    有何意思表示錯誤、陳心怡當時有如何不理解調解意旨、陳
    心怡當時有何精神耗弱、心神喪失之情事等事由或調解人員
    或被告究竟有何詐欺、脅迫之情事，原告對於以上事實皆未
    能證明，前揭診斷書或身心障礙手冊並無法證明其精神疾患
    於110年4月14日作成調解筆錄該日已是無意識、欠缺認知能
    力、精神耗弱或心神喪失之程度，原告之主張已非可採。
　⒉原告復提出三軍總醫院附設民眾診療服務處之診斷證明書記
    載「…應診日期（住出院）110年3月23日至110年4月6日…病
    名情感性疾患併失眠…醫師囑言一、住院期間接受藥物及心
    理治療。二、宜門診複查。三、病患服用精神藥物容易出現
    專注力下降，精神不濟，思考反應變慢，判斷力下降之情形
    ，宜注意安全，儘可能有專人陪伴，注意其安全。」用以證
    明系爭調解時其專注力下降，精神不濟，思考反應變慢，判
    斷力下降等情形，所為之意思表示應屬無效或得撤銷云云。
    惟查：　
　⑴110年5月1日由三軍總醫院開立之診斷證明書，已可證明陳心
    怡於「同年4月14日代原告成立系爭調解筆錄時，已獲診斷
    醫師許可出院，並囑言其僅須透過門診複查」之事實，顯見
    其當時具有如同一般人之認知能力，因此原告主張其法定代
    理人陳心怡因精神錯亂而意思表示無效、或有受詐欺或脅迫
    云云，不足採信；加以，詐欺及脅迫需有他人為之，原告未
    指明就竟何人如何詐欺、如何脅迫等事實供本院判斷，僅泛
    稱有詐欺及脅迫之事實云云，非可採信。　
　⑵110年3月23日至4月6日陳心怡於該院精神科住院後所開立之
    診斷證明，與原告前所提出原證4第3頁之診斷證明書大致相
    同（本院卷第111、113頁）。二診斷書僅有一處有差異，即
    本院卷第113頁系爭診斷證明書「醫師囑言」欄位多出第三
    項內容（即原告用以主張陳心怡於系爭調解當時不具意思能
    力之依據），該部分醫師囑言雖記載：「…病患服用精神用
    藥容易出現專注力下降，精神不濟，思考反應變慢，判斷力
    下降之情形，宜注意安全，儘可能有專人陪伴，注意其安全
    …」等文字，但此僅為醫生就精神病患服用精神藥物所產生
    之副作用的一般性說明，並非針對陳心怡於系爭調解筆錄成
    立時之精神狀態具體意見，更與原告所主張陳心怡於系爭調
    解當時不具意思自由之情形相去甚遠；加以，原告未能證明
    其於系爭調解當時有服用藥物，其主張受有該等藥物前揭副
    作用影響致意思表示錯誤、不瞭解調解意旨或有不自由等情
    形，核難憑採。
　⑶就一般而言，罹患雙極疾患者，若能接受適當治療，尚可維
    持如常人之功能。陳心怡雖為「雙極性疾患」而有精神障礙
    之情，惟非持有身心障礙手冊，即代表其有意思表示錯誤、
    不瞭解調解意旨或有不自由等情形；觀其目前症狀穩定，尚
    有足夠能力為意思表示或受意思表示或辨識其意思表示效果
    ，且該疾病倘能穩定治療即可獲得控制，尚能維持如常人之
    功能，故認其為意思表示或受意思表示或辨識其意思表示效
    果之能力，未達完全不能之程度，從而，原告持該等診斷證
    明書或其領取身心障礙手冊據以主張系爭調解有無效或得撤
    銷之事由，不足採信。
六、綜上所述，原告主張⒈先位聲明⑴宣告本院民事調解庭於民國
    110年4月14日所作成110年度他調字第67號(即110年度調補
    字第206號)之調解筆錄無效。⑵被告應給付原告27萬8100元
    整，及自原起訴狀繕本送達之翌日起至清償日止，按年息5％
    計算之利息。⒉備位聲明⑴本院110年度他調字第67號(即110
    年度調補字第206號)調解筆錄應予撤銷。⑵被告應給付原告2
    7萬8100元整，及自原起訴狀繕本送達之翌日起至清償日止
    ，按年息5％計算之利息，均無理由，應予駁回。
七、本件事證已臻明確，兩造其餘攻擊防禦方法與判決之結果不
    生影響，爰不一一贅論，併此敘明。
八、訴訟費用負擔之依據：民事訴訟法第78條。本件訴訟費用額
    ，依後附計算書確定如主文所示金額。
中　　華　　民　　國　　111 　年　　4 　　月　　14　　日
                          民事庭  法  官  趙子榮
以上正本係照原本作成
如對本判決上訴，須於判決送達後20日內向本院提出上訴狀。如
委任律師提起上訴者，應一併繳納上訴審裁判費。
中　　華　　民　　國　　111 　年　　4 　　月　　14　　日
                                  書記官  陳怡安
計   算   書：
項        目             金   額（新臺幣）    備    註
第一審裁判費             2萬107元
合        計             2萬107元